---
title: "Evaluation des algorithmes de ranking pour ..."
output: pdf_document
date: "2025-12-08"
author: "Flavie Bertrand et Marion Tremblay" 
header-includes:
  - \usepackage{amsmath}
  - \usepackage{amssymb}
---

```{r setup, include=FALSE}
knitr::opts_chunk$set(echo = TRUE)
```

# Description du problème et objectif



# Approche heuristique 



# Solution 1 : programmation dynamique 



# Solution 2 : programmation dynamique et tas 



# Comparaison des résultats 



# Complexité des algorithmes (par le calcul)



# Temps de calcul

Voici nos 4 algorithmes :

1. **Algorithme naïf R**
2. **Algorithme dynamique R**
3. **Algorithme dynamique C++ (DP exacte)**
4. **Algorithme dynamique C++ amélioré (beam search)**

Pour chacun, nous analysons :

- La complexité **temps** (meilleur, pire, moyenne)
- La complexité **mémoire**
- Les paramètres en jeu :  
  - \(n\) : nombre d’items  
  - \(G\) : nombre de groupes  
  - \(k\) : cardinal maximal  
  - \(m\) : nombre de groupes actifs  
  - \(S\) : nombre d’états atteints en DP  
  - \(M\) : borne combinatoire théorique des états


## 1. Algorithme naïf en R

Dans cette algorithme, à chaque étape on explore tous les candidats restants pour vérifier la faisabilité des groupes avant de choisir celui au score maximal.

### 1.1 Complexité théorique

On rappelle :

- Vérification faisabilité groupe = coût \(\Theta(G)\)
- Recherche du max = \(\Theta(n)\)

**Meilleur cas**

\[
T(n) = \Theta(n \log n)
\]

(le tri initial domine si la sélection s’arrête tôt ou si \(k=O(1)\)).

**Pire cas**

\[
T(n) = \Theta(G n^2)
\]

(ou \(\Theta(n^2)\) si \(G = O(1)\)).

**Cas moyen**

\[
T(n) = \Theta(G n^2)
\]

**Espace**

\[
\Theta(n + m)
\]


## 2. Algorithme dynamique en R

Cet algorithme construit un tableau de DP associant à chaque état un score maximal.

### 2.1 Rappels sur les états

Un état est défini par :

\[
\text{état} = (s, c_1, c_2, ..., c_G)
\]

où \(c_g\) est le nombre d’items du groupe \(g\).

Nombre théorique maximal d’états :

\[
M = \prod_{g=1}^G ( \text{max\_cap}_g + 1 )
\]

### 2.2 Complexité

**Meilleur cas**

\[
T(n) = \Theta(nk)
\]

si très peu d’états sont peuplés.

**Pire cas**

\[
T(n) = \Theta(n k S m)
\]

avec \(S=M\), donc exponentiel en \(G\).

**Cas moyen**

\[
T(n) = \Theta(n k m S)
\]

**Espace**

\[
\Theta(n m + n k S)
\]



## 3. Algorithme dynamique C++ (exact)

Version C++ optimisée utilisant `unordered_map` mais explorant encore **tous les états utiles**.

**Meilleur cas**

\[
T(n) = O(n k G)
\]

Si \(S=O(1)\), très petit nombre d’états actifs.

Si en plus \(k=O(1), G=O(1)\) :

\[
T(n)=\Theta(n)
\]

**Pire cas**

\[
T(n)=\Theta(n k M G)
\]

où :

\[
M = \prod_{g=1}^G (\text{max\_cap}_g + 1)
\]

exponentiel en \(G\).

**Cas moyen**

\[
T(n)=O(n k S G)
\]

avec \(S\ll M\) en pratique.

**Espace**

Même ordre de grandeur que R :

\[
\Theta(k S G)
\]



## 4. Algorithme dynamique amélioré C++ (Beam Search)

On conserve uniquement les **beam_size meilleurs états** à chaque niveau de DP.

### Complexité

**Meilleur cas (beam_size = 1)**

\[
T(n)=O(n k G)
\]

**Pire cas**

\[
T(n)=O\left(n k S (G + \log S)\right)
\]

où

\[
S = \min\left(\text{beam\_size},\; \prod_{g=1}^G (\text{max\_cap}_g+1) \right)
\]

**Cas moyen**

\[
T(n)=O(n k S G)
\]

avec un \(S\) modéré et contrôlé par `beam_size`.

**Espace**

\[
\Theta(k S G)
\]



## 5. Graphiques comparatifs

```{r message=FALSE, warning=FALSE}
library(ggplot2)
library(dplyr)
library(tidyr)

n <- seq(100, 2000, length.out = 200)
G <- 5
k <- 20
S <- 200
M <- (3+1)^G

df <- data.frame(
  n = n,
  naive = n^2 * G,
  dp_r = n * k * S,
  dp_cpp = n * k * S * G,
  dp_beam = n * k * S * (G + log(S))
)

df_long <- df %>%
  pivot_longer(-n, names_to="algo", values_to="T")

ggplot(df_long, aes(n, T, color=algo)) +
  geom_line(size=1) +
  scale_y_log10() +
  theme_minimal() +
  labs(
    title="Comparaison asymptotique des 4 algorithmes",
    y="Temps (échelle logarithmique)",
    x="n"
  )
```




```{r}

```



